臺灣嘉義地方法院民事判決
110年度家繼訴字第8號
原      告  林盧玉秀

            林明利  

            林明泰  




共      同
訴訟代理人  蘇明道律師
            蘇敬宇律師
被      告  林明達  


上列當事人間請求確認繼承權不存在事件，本院於一百一十年五
月十三日言詞辯論終結，判決如下：
    主      文
確認被告對被繼承人林清源之繼承權不存在。
被告應將被繼承人林清源所遺如附表所示不動產之繼承登記予以
塗銷。
訴訟費用由被告負擔。 
    事實及理由
壹、程序方面：
    被告林明達經合法通知，未於言詞辯論期日到場，核無民事
    訴訟法第386條所列各款情形，依家事事件法第51條準用民
    事訴訟法第385條第1項前段規定，爰依原告林盧玉秀、林明
    利、林明泰之聲請，由其一造辯論而為判決。
貳、實體方面：
一、原告起訴主張略以：
  ㈠原告林盧玉秀為被繼承人林清源之配偶，原告林明利、林明
    泰、被告為被繼承人與原告林盧秀之子女，林清源於民國10
    8年7月20日死亡。林清源生前基於養兒防老及相信被告將來
    會盡扶養義務之心，於100年1月9日將其所有坐落嘉義縣○○
    市○○段000000地號土地，權利範圍1/2，贈與被告，並於100
    年1月31日以贈與為原因辦理所有權移轉登記，詎被告自105
    年12月起，無工作意願，不再扶養林清源及原告林盧玉秀，
    且對林清源、原告林盧玉秀不聞不問，非但未給付林清源、
    原告林盧玉秀扶養費，更於106年3月底向伯父林清標借款新
    臺幣（下同）5萬元，林清源於106年4月4日知悉後非常生氣
    ，向被告表示要撤銷上開土地之贈與。被告又於107年12月6
    日向訴外人陳振東借款25萬元，林清源獲悉後，亦極為憤怒
    ，乃於107年12月7日向被告及其配偶邱繪紋表示要撤銷上開
    土地之贈與，被告以後也不能繼承其遺產等語。被告對林清
    源及原告林盧玉秀未盡扶養義務，且不聞不問，未盡人子孝
    道，造成林清源精神上極大痛苦，有重大之虐待行為，既經
    林清源表示不得繼承其遺產，依民法第1145條第1項第5款，
    被告已喪失繼承權，由原告依法繼承林清源留下之遺產。故
    原告依繼承人之權利，請求確認被告繼承權不存在，且應塗
    銷繼承登記。
  ㈡並聲明：如主文所示。
二、被告未於言詞辯論期日到場，亦未提出書狀作何聲明或陳述
    。　
三、本院之判斷：
  ㈠按確認法律關係之訴，非原告有即受確認判決之法律上利益
    者，不得提起之；確認證書真偽或為法律關係之基礎事實存
    否之訴，亦同。前項確認法律關係基礎事實存否之訴，以原
    告不能提起他訴訟者為限，民事訴訟法第247條第1、2項分
    別定有明文。又所謂即受確認判決之法律上利益，係指法律
    關係之存否不明確，原告主觀上認其在法律上之地位有不安
    之狀態存在，且此種不安之狀態，能以確認判決將之除去者
    而言，若縱經法院判決確認，亦不能除去其不安之狀態者，
    即難認有受確認判決之法律上利益，此有最高法院52年臺上
    字第1240號判例可資參照。經查，本件原告主張其為被繼承
    人林清源之配偶、子女，被告為被繼承人林清源之子女，被
    告對林清源有喪失繼承權存在之事由等語，則被告就被繼承
    人林清源之遺產是否有繼承權存在，顯影響原告得繼承被繼
    承人林清源遺產之應繼分，自屬法律關係及其發生之基礎事
    實有確認存否之必要，因原告私法上之權利有受侵害之危險
    ，而此不安之狀態得以確認判決之方式除去。是以原告提起
    本件確認被告對於被繼承人林清源之遺產無繼承權存在之訴
    ，有即受確認判決之法律上利益，應屬適法。
  ㈡按遺產繼承人，除配偶外，依左列順序定之：一直系血親卑
    親屬。二父母。三兄弟姊妹。四祖父母。民法第1138條定有
    明文。復按對於被繼承人有重大虐待或侮辱情事，經被繼承
    人表示其不得繼承者，喪失繼承權，民法第1145條第1項第5
    款定有明文。所謂虐待，謂予被繼承人以身體上或精神上痛
    苦之行為，且不以積極行為為限，更包括消極行為在內，又
    此表示，除以遺囑為之者外，為不要式行為，亦無須對於特
    定人為表示；而對之負有扶養義務而惡意不予扶養者，於被
    繼承人長期臥病在床，繼承人無不能探視之正當理由，至被
    繼承人死亡為止，始終不予探視者，衡諸我國重視固有倫理
    ，足致被繼承人承受精神上莫大痛苦之情節，應認有重大虐
    待之行為（最高法院72年度臺上字第4710號判決意旨、74年
    臺上字第1870號判例參照）。經查：
  ⒈原告林盧玉秀與被繼承人林清源於64年2月8日結婚，婚後育
    有原告林明利、林明泰及被告，林清源於108年7月20日死亡
    ，其法定繼承人為原告及被告等情，業據原告提出戶籍謄本
    為證，此部分事實堪予認定。　　
  ⒉原告主張被告自105年12月起，無工作意願，不再扶養林清源
    及原告林盧玉秀，且對林清源、原告林盧玉秀不聞不問，非
    但未給付林清源、原告林盧玉秀扶養費，更於106年3月底向
    伯父林清標借款5萬元，林清源於106年4月4日知悉後非常生
    氣，向被告表示要撤銷上開土地之贈與。被告又於107年12
    月6日向訴外人陳振東借款25萬元，林清源獲悉後，亦極為
    憤怒等情，業據原告於民事起訴狀及本院審理時陳述明確，
    並經本院依職權調取本院108年度訴字第492號卷核閱無誤。
    又證人即被告之配偶邱繪紋到庭具結證稱：被告自108年初
    就沒有回家，不知道人在哪裡，被告從105年就沒有給父母
    親扶養費，也沒有工作，對父母親不聞不問、漠不關心，讓
    原告林盧玉秀、林清源很難過，107年12月6日被告向訴外人
    陳振東借款25萬元，陳振東的配偶至醫院探望林清源時向林
    清源提起這件事，被告說不出來，林清源就很生氣，對被告
    說贈與被告的土地要拿回來，以後也不能繼承遺產等語（本
    院卷第132至133頁）。依此，被告因長期不工作，不扶養被
    繼承人林清源，甚至向林清源之友人借貸鉅額款項，於108
    年初離家後，迄今去向不明，在林清源臥病至死亡期間，亦
    未曾予以照顧，甚至林清源死亡後亦未返家協助料理後事，
    顯然嚴重違背我國之親子倫理，可認已使林清源承受精神上
    莫大痛苦，參之上開見解，該情節應已構成對於被繼承人有
    重大虐待行為之程度。又證人邱繪紋業已到庭明確證稱林清
    源曾表示被告不得繼承等語，且由林清源生前向本院對被告
    提起撤銷贈與行為訴訟，欲藉該方式終結雙方間之贈與關係
    乙節以觀，亦可認原告主張林清源有表示被告不得繼承乙情
    ，應屬事實。從而，本件被告應喪失對被繼承人林清源之繼
    承權，堪可認定。
  ㈢又按繼承權被侵害者，被害人或其法定代理人得請求回復之
    ，民法第1146條定有明文。繼承因被繼承人死亡而開始，繼
    承人自繼承開始時，除民法另有規定及專屬於被繼承人本身
    之權利義務外，承受被繼承人財產上之一切權利義務，無待
    繼承人為繼承之意思表示。繼承權是否被侵害，應以繼承人
    繼承原因發生後，有無被他人否認其繼承資格並排除其對繼
    承財產之占有、管理或處分為斷，凡無繼承權而於繼承開始
    時或繼承開始後僭稱為真正繼承人或真正繼承人否認其他共
    同繼承人之繼承權，並排除其占有、管理或處分者，均屬繼
    承權之侵害，被害人或其法定代理人得依民法第1146條規定
    請求回復之，初不限於繼承開始時自命為繼承人而行使遺產
    上權利者，始為繼承權之侵害（司法院大法官釋字第437號
    解釋參照）。本件原告就被繼承人林清源所留之遺產有繼承
    權，而被告有喪失繼承權之事由，卻仍就林清源所遺如附表
    所示之不動產為繼承登記，則被告所為繼承登記之行為，顯
    已排除其他繼承人之繼承權。是原告以繼承權被侵害，依民
    法第1146條規定，請求被告就附表所示之不動產所為之繼承
    登記予以塗銷，應有理由。
  ㈣綜上，被告對於被繼承人林清源有重大虐待之情事，經被繼
    承人林清源表示被告不得繼承，故被告對被繼承人林清源之
    繼承權應已喪失。從而，原告請求確認被告對於被繼承人林
    清源之繼承權不存在，及依繼承回復之法律關係，請求被告
    塗銷如附表所示之不動產之繼承登記，均有理由，應予准許
    。　
四、據上論結，本件原告之訴為有理由，依家事事件法第51條，
    民事訴訟法第385條第1項前段、第78條，判決如主文。
中　　華　　民　　國　　110 　年　　5 　　月　　27　　日
                    家事法庭  法  官  葉南君
以上正本證明與原本無異。
如不服本判決，應於收受送達後二十日內向本院提出上訴狀。 
                             書記官  戴睦憲
中　　華　　民　　國　　110 　年　　5 　　月　　31　　日
附表：
編號 標的 權利範圍 登記日期 登記原因 1 嘉義縣○○市○○段000000地號 公同共有1/2 109年9月29日 繼承